臺灣士林地方法院民事判決　　　　　　　95年度勞訴字第31號
原　　　告　丙○○
　　　　　　乙○○
共　　　同
訴訟代理人　廖大鵬律師
被　　　告　尊悅有限公司
法定代理人　甲○○
訴訟代理人　林玟岑律師
上列當事人間給付資遣費等事件，本院於民國96年10月3 日言詞
辯論終結，判決如下：
    主  文
原告之訴及假執行之聲請均駁回。
訴訟費用新臺幣貳仟壹佰元由原告丙○○負擔，訴訟費用新臺幣
陸仟壹佰柒拾元由原告乙○○負擔。
    事  實  及  理  由
壹、程序部分：
    按訴狀送達後，原告不得將原訴變更或追加他訴，但請求之
    基礎事實同一、擴張或減縮應受判決事項之聲明，或不甚礙
    被告之防禦及訴訟之終結者，不在此限。民事訴訟法第255
    條第1 項第2 款、第3 款、第7 款定有明文。原告起訴聲明
    請求：「(一)被告應分別給付原告丙○○、乙○○新臺幣（下
    同）16萬元、566,666 元，及均自起訴狀繕本送達翌日起至
    清償日止，按週年利率5%計算之利息。」嗣於民國95年9 月
    12日當庭提出追加訴之聲明狀，變更其聲明如現在訴之聲明
    。經核原告聲明之變更追加，為基於同一基礎事實，而擴張
    應受判決事項之聲明者，且不甚礙被告之防禦及訴訟之終結
    。揆諸上開法條規定，其訴之變更追加應予准許，先予敘明
    。
貳、實體部分：
一、原告起訴主張：
  (一)原告丙○○（下稱丙○○）自93年3 月8 日起，原告乙○○
    （下稱乙○○，與丙○○則合稱原告）自90年7 月2 日起，
    任職於被告公司（原名瑞孚有限公司，嗣於95年4 月3 日改
    名為尊悅有限公司），分別擔任業務經理及研發經理職務。
    原告於94年4 月11日分別向被告提出辭呈，表示乙○○將在
    94 年5月11日離職，丙○○則預計在94年5 月15日離職，詎
    被告竟於94年5 月3 日即不經預告，即以「業務性質變更，
    有減少勞工之必要，又無適當工作可供安置」之理由資遣原
    告，被告顯係提前片面終止勞動契約，並非兩造合意終止勞
    動契約。故被告自應依勞動基準法第第16條規定給付預告工
    資（乙○○任職滿3 年，預告期間為30日；丙○○任職滿1
    年，預告期間為20日），並應依同法第17條規定給付資遣費
    。乙○○平均工資為40,000元，年資3 年10月，被告應給付
    資遣費153,333 元（40,000X （3+10/12）=153,333） ；丙○○平均工資60,000元，年資1 年2 月，故請求被告給付資
    遣費60,000元。
  (二)乙○○任職被告期間，係擔任研發工作，因被告所研發之筆
    類樣品甚多，導致五金零件協力廠商常常無法在期限內交付
    零件，被告為加快樣品製作之速度，遂購買一臺可手動製造
    五金零件的「桌上15型手動車床」（下稱系爭車床），被告
    無視乙○○並非專業車床人員，亦無車床之工作經驗，執意
    要求乙○○必須於被告所定期限內完成樣品。乙○○在此壓
    力下，只好常常加班，甚至有通宵工作之情形，且由於乙○○不懂得操作車床，被告亦未聘請專人指導操作方式，致乙○○常因不熟悉操作致有手部受傷情形，更曾在操作系爭車
    床時左手不慎被機器拉傷，就醫診斷為左手無名指扳機指，
    門診治療半年仍無起色，故於93年6 月18日進行肌腱鬆懈手
    術，手術後至93年7 月10日止，共接受6 次治療，計23日，
    惟被告在前述期間仍要求乙○○繼續加班，並未依勞工請假
    規則第4 條規定讓乙○○請假休養，致傷指一直無法痊癒，
    迄95年5 月8 日仍有發炎情形。乙○○除得依勞動基準法第
    59 條 規定請求被告給付醫療費用3,300 元外，另得依侵權
    行為法律關係（民法第185 條第1 項前段、第195 條第1 項
    ），請求被告給付乙○○196,700 元，作為精神慰撫金。
  (三)加班費：
    原告任職期間，被告僅支付丙○○部分加班費。爰依勞動基
    準法第24條規定，請求被告給付乙○○加班費153,333 元、
    丙○○10萬元。
  (四)並聲明請求判決：
    1.被告應給付丙○○20萬元，及其中16萬元自起訴狀繕本送
      達翌日起，其餘4 萬元自95年9 月12日追加訴之聲明狀繕
      本送達翌日起，均至清償日止，按週年利率5%計算之利息
      。
    2.被告應給付乙○○566,666 元，及其中506,666 元自起訴
      狀繕本送達翌日起，其餘6 萬元自95年9 月12日追加訴之
      聲明狀繕本送達翌日起，均至清償日止，按週年利率5%計
      算之利息。
    3.原告願供擔保，請准宣告假執行。
二、被告則辯稱：
  (一)丙○○自93年3 月8 日起至94年5 月3 日止，於被告公司擔
    任業務經理職務；乙○○於90年7 月2 日起至94年5 月3 日
    止，於被告公司擔任研發經理職務。惟原告於94年4 月11日
    均向被告提出辭呈，表明將分別於94年5 月11日、94年5 月
    15日離職，被告亦於94年4 月12日核准辭職。詎原告竟於代
    表被告參加香港禮品展結束返臺翌日（即94年5 月3 日）無
    預警提出提前（即94年5 月3 日當日）離職之要求，置被告
    公司禮品展結束之後續工作於不顧，此舉已違背其等對被告
    應盡之誠信原則。原告既係自行申請離職，並非遭被告資遣
    ，被告自無庸給付資遣費。至原告所持離職證明書（下稱「
    系爭離職證明書」）係原告自行拿取空白離職證明書，並擅
    自於系爭離職證明書上勾選離職原因為遭被告依勞動基準法
    第11條第4 款規定資遣，並利用其職務之便，盜用被告業務
    部門保管之印章擅自蓋用於系爭離職證明書上。
  (二)乙○○擔任被告研發經理，其主要工作係「研發符合被告所
    需『筆的式樣』，並於新式樣構想完成後與被告之配合廠商
    溝通是否可行」而已，亦即僅須利用大腦及嘴巴完成工作，
    並無長時間維持或反覆手部特定動作之必要。而乙○○所提
    診斷書所載傷害「肌腱炎」，乃因長時間維持或反覆手部特
    定動作所致，縱該診斷書內容為真，亦與乙○○於被告從事
    之職務無關，非職業傷害，而不得請求被告補償。
  (三)被告並未積欠原告加班費，原告應就其等「有加班而被告未
    核發加班費」之事實舉證以實其說。
  (四)並聲明請求判決：
    1.原告之訴駁回。
    2.如受不利判決，願供擔保請准宣告免為假執行。
三、兩造不爭執之事實：
  (一)丙○○自93年3 月8 日起至94年5 月3 日止，於被告公司擔
    任業務經理職務；乙○○於90年7 月2 日起至94年5 月3 日
    止，於被告公司擔任研發經理職務。此有勞工保險加保、退
    保申報表附卷足憑（本院卷第21頁至第23頁）。
  (二)94年4 月11日，丙○○、乙○○同時向被告提出辭呈，表明
    丙○○於94年5 月15日離職，乙○○於94年5 月11日離職；
    被告之法定代理人於94年4 月12日核准原告之辭職。此有辭
    呈、離職書、核准辭職之電子郵件分別在卷可稽（本院卷第
    24頁至第26頁）。
  (三)系爭離職證明書上面勾選之離職原因為「勞動基準法第11條
    第4 款」。此有離職證明書可稽（本院95年度湖勞調字第10
    號卷〈下稱「調解卷」〉，第17頁至第18頁）。
四、兩造於本院整理並簡化之爭點為（本院卷第257 頁至第258
    頁）：
  (一)原告請求資遣費及預告工資部分：
    1.離職原因是否自行離職或遭被告資遣？（調解卷第17 頁
      、第18頁之離職證明書上所蓋印章為被告所蓋，抑或原告
      未經被告同意，擅自蓋用？）
    2.原告請求被告給付資遣費及預告工資，及其主張之金額，
      是否有理由？
  (二)乙○○主張其受有「左手第4 指肌腱炎」之職業傷害部分：
    1.該傷害之形成原因，是否於乙○○任職被告時操作車床所
      致？被告是否應依勞動基準法第59條規定給付（補償）醫
      療費用3,300 元？
    2.乙○○受傷後，被告有無不讓原告乙○○休養，反要求乙○○加班之情？
    3.乙○○有無應休傷病假而被告未休假之情形？
    4.如有上2.3.項所示情節，被告是否因此應對乙○○負侵權
      行為損害賠償責任？
    5.乙○○請求被告給付之損害賠償金額（慰撫金196,700 元
      ）是否合理？其計算方式如何？
   (三)原告有無加班而未據被告給付加班費之情形？
五、茲析述如下：
  (一)汪茜如並未於94年5 月3 日資遣原告：
    1.原告主張其等係於94年5 月3 日遭汪茜如依勞動基準法第
      11條第4 款資遣之情，固據提出系爭離職證明書可稽，惟
      被告則否認之，辯稱原告係自行離職者。經查：依兩造不
      爭執之事實(二)所示，原告業於94年4 月11日向被告提出辭
      呈，並經被告核准。而原告主張被告資遣原告之日即94年
      5 月3 日，距原告分別預定離職之日即94年5 月11日、94
      年5 月15日，約僅10日左右。原告既於10日左右後即將自
      行離職，且原告甫自香港參展回國，衡情當有整理參展紀
      錄、檢討參展成果、續行參展訂單等後續工作，被告應無
      可能於原告預定離職日之10日前，且原告甫結束參展工作
      返國之時，即急於以勞動基準法第11條第4 款所規定「業
      務性質變更，有減少勞工之必要，又無適當工作可供安置
      」之事由，資遣即將自行離職之原告，致受有交接時程急
      迫、且另須依勞動基準法第16條、第17條規定，支出原已
      預定自行離職之原告預告工資、資遣費之不利益之必要。
      原告所述，顯與常情不合。
    2.系爭離職證明書上之被告及汪茜如印章為真正，固為兩造
      所不爭，惟被告之營運並無勞動基準法第11條第4 款所指
      情形，既如上述，從而縱系爭離職證明書確為汪茜如所出
      具，其離職原因亦未必與實際情形相符，可能係作為領取
      失業給付或其他證明之用。此由乙○○自承汪茜如本不願
      蓋系爭離職證明書，反願意以每月3 萬元之金額補助原告
      6 個月，惟原告表明沒有理由拿被告之補助金額，仍請求
      被告開具離職證明書，以供原告申請失業補助，被告始同
      意出具系爭離職證明書等語（本院卷第44頁、第45頁參照
      ），即可推知被告出具系爭離職證明書係為供原告申請失
      業補助之用，其上勾選之離職原因與實際離職原因無涉。
      況由原告於94年4 月間即預定於94年5 月11日、94年5 月
      15 日 依其生涯規劃、個人因素離職等情，可知悉原告本
      有自願失業之預期，竟仍持系爭離職證明書，作為非自願
      失業之依據，至新店就業服務站申請失業補助金，其等申
      請失業補助金之行為，顯與主觀之認知有悖，益可推知系
      爭離職證明書之記載與實際離職原因未必相當。
    3.綜上，系爭離職證明書，不足作為被告於94年5 月3 日資
      遣原告之證明，原告主張其等被告資遣，請求被告給付預
      告工資、資遣費，尚非可取。
  (二)乙○○請求被告給付3,300 元之職業災害補償，及196,700
    元之精神上損害賠償部分：
    1.被告對乙○○應無侵權行為，亦未致乙○○受有扳機指之
      職業傷害：
      (1)按因故意或過失，不法侵害他人之權利者，負損害賠償
        責任；不法侵害他人之身體、健康者，被害人雖非財產
        上之損害，亦得請求賠償相當之金額。民法第184 條第
        1 項前段、第195 條第1 項前段固分別定有明文。惟民
        法第184 條所規定之侵權行為類型，均適用於自然人之
        侵權行為（最高法院95年度台上字第338 號判決參照）
        ，被告為法人，乙○○得否逕予主張被告對其有侵權行
        為，並請求被告給付精神上損害賠償賠償196,700 元，
        法律上已非無疑。
      (2)況按當事人主張有利於己之事實者，就其事實有舉證之
        責任，乙○○主張被告之法定代理人即訴外人汪茜如（
        下稱汪茜如）不顧其並無車床專業之事實，強勢要求其
        以系爭車床機製作筆管，並要求其加班以配合交貨期限
        ，甚至於其手指受傷後仍不給予休養時間反要求繼續加
        班趕工等情，業為被告所否認。乙○○就汪茜如有上述
        要求，及其如何於遵循汪茜如之要求加班製作筆管後，
        引發扳機指之因果關係等情，均未舉證以實其說，已難
        遽信其主張為可採。再者，證人丁○○即從事筆管加工
        、拋光之廠商於本院95年9 月12日言詞辯論期日到庭結
        稱：「我自己常操作15型車床（即與系爭車床同型），
        15型車床是15公厘以下的管都可以做，我（操作15型車
        床）時所受的工作傷害是：割傷，更換筒夾時，若卡榫
        夾到手套或手，手就會捲進去等」、「操作車床不用花
        很多力氣，但要很小心，有時坐得太久會不舒服，但是
        手不會酸」、「更換夾不用出力，因為只要手固定住，
        腳一踩，筒夾就會下來，萬一卡榫掉下來的話，手就會
        捲進去」、「（手捲進去時），手會拉傷，但如操作熟
        練的話，把手放開，就不會受傷，如操作不熟就會受傷
        」等語（本院卷第54頁、第55頁），堪認操作系爭車床
        可能產生之職業傷害為操作不熟悉時手被捲入機器中而
        造成之拉扯傷及外傷。參諸財團法人天主教耕莘醫院劉
        鳳明醫師覆稱扳機指之成因係「累積小傷，譬如反覆使
        用單指」、「發炎性滑液囊炎」、「自發性（無特殊原
        因）」等語（該院95年9 月18日耕醫病歷字第09500900
        89號函，本院卷第75頁至第76頁），顯與證人丁○○所
        述系爭車床之操作情形及通常可能導致之傷害有間；至
        乙○○之主治醫師戊○○○○雖覆稱乙○○之扳機指應
        屬職業傷害等語，惟戊○○○○對乙○○工作性質、系
        爭車床機器之了解，均係來自乙○○之說明，此由戊○○○○亦說明判斷依據之一係「病人病史之陳述」（本
        院卷第113-1 頁）可稽。自未可遽依戊○○○○之覆函
        ，即認定乙○○所受扳機指之傷害為操作系爭車床之職
        業災害，從而乙○○主張其扳機指係因被告之侵權行為
        所致，亦無足取。
    2.乙○○不得依勞動基準法第59條第1 款規定，請求被告給
      付3,300 元：
      按勞工受傷或罹患職業病時，雇主應補償其必要之醫療費
      用，勞動基準法第59條第1 款前項定有明文。惟被告法定
      代理人汪茜如並無強勢要求乙○○長期操作系爭車床、不
      給予乙○○休養假，並致乙○○左手手指受傷之情，業如
      上述，從而乙○○扳機指之傷害，即難認定為職業災害。
      從而乙○○依勞動基準法第59條規定，請求被告給付職業
      災害補償即醫療費用3,300 元，洵無足取。
  (三)原告應不得請求被告給付加班費：
    原告主張其等有超時加班而被告未依法給付加班費之情，為
    被告所否認。原告自承其主張之加班時數僅為預估，並要求
    被告應提出勞工出勤簽到紀錄，俾原告得據以證明其等加班
    日期、時數等，惟依勞動基準法第30條第5 項規定，雇主固
    應置備勞工簽到簿或出勤卡，逐日記載勞工出勤情形，然該
    出勤簽到紀錄之保存期限為1 年，原告於95年8 月15日當庭
    請求被告提出原告之出勤簽到紀錄時，距原告離職時間94年
    5 月3 日已逾1 年，則被告無從提出原告之出勤紀錄，自非
    有可歸責之處，本院尚不得因被告無法提出出勤簽到紀錄，
    即遽為不利被告之認定。況依原告所提之薪資明細單，足以
    查知被告確將員工之當月加班時數及應領加班費詳予記載於
    薪資明細上，供勞工比對參考。如原告確有加班而薪資明細
    上未記載加班時數，或薪資明細上雖有記載原告之加班時數
    及應領加班費，被告雖未如實給付之情，原告當於取得薪資
    及明細時即可發現錯誤，並請求被告更正記載或給付。原告
    雖主張其等曾向被告反應抗議未給加班費，惟被告仍拒絕或
    拖延給付等情，惟為被告所否認，原告復未舉證證明之，尚
    難認為真實。從而，原告於發現計算或給付錯誤時未立即請
    求被告更正或給付，反於數年後兩造勞動契約終止後，始請
    求被告給付加班費，其主張當與常情有悖，尚難採信。
六、綜上所述，丙○○請求被告給付20萬元，及其中16萬元自起
    訴狀繕本送達翌日起，其餘4 萬元自95年9 月12日追加訴之
    聲明狀繕本送達翌日起，均至清償日止，按週年利率5%計算
    之利息；乙○○請求被告給付566,666 元，及其中506,666
    元自起訴狀繕本送達翌日起，其餘6 萬元自95年9 月12日追
    加訴之聲明狀繕本送達翌日起，均至清償日止，按週年利率
    5%計算之利息，均無理由，其訴應予駁回。原告之訴既經駁
    回，其假執行之聲請即失所附麗，應併予駁回。
七、本件判決之基礎已臻明確，兩造其餘訴訟資料，於判決結果
    不生影響，無庸一一予以論駁，附此敘明。
八、據上論結，原告之訴為無理由，依民事訴訟法第78條、第85
    條第1 項、第87條第1 項，判決如主文。
中　　華　　民　　國　　96　　年　　10　　月　　19　　日
                  民事第二庭  法  官  王怡雯
以上正本證明與原本無異。
如對本判決上訴，須於判決送達後20日內向本院提出上訴狀。
中　　華　　民　　國　　96　　年　　10　　月　　22　　日
                              書記官  鄒文南
